臺灣高等法院民事判決　　　　　　　　 93年度重上字第413號
上　訴　人　甲○○
訴訟代理人　邵　華律師
上　訴　人　乙○○
被　上訴人　新生資產管理股份有限公司
法定代理人　蓋　迪
訴訟代理人　李新興律師
　　　　　　林元祥律師
複　代理人　史　馨律師
上列當事人間請求履行契約等事件，上訴人對於中華民國93年6
月25日臺灣臺北地方法院92年度重訴字第1616號判決提起上訴，
經本院於94年5月18日言詞辯論終結，判決如下：
    主  文
原判決主文第一項關於命甲○○給付金額逾新台幣參佰參拾萬元
本息，及該部分假執行之宣告暨除確定部分外訴訟費用之裁判均
廢棄。
前廢棄部分，被上訴人在一審之訴及假執行之聲請均駁回。
甲○○、乙○○其餘上訴駁回。
第一（除確定部分外）、二審訴訟費用由甲○○負擔百分之八，
甲○○、乙○○連帶負擔百分之七十七，餘由被上訴人負擔。
    事  實
甲、上訴人甲○○、乙○○方面：
壹、聲明：
（一）原判決不利於上訴人部分廢棄。
（二）右廢棄部分，被上訴人在第一審之訴及假執行之聲請均駁
      回。
貳、陳述：除與原判決記載相同部分，茲予引用外，並補稱略以
    ：
（一）上訴人甲○○與被上訴人簽訂協議書係本於岡山鋼鐵股份
      有限公司（下稱岡山公司）受託人之地位，依照協助岡山
      公司清償債務之信託目的而來，以向被上訴人購買其所有
      對岡山公司之不良債權二成金額之方式，為岡山公司與被
      上訴人達成債務清償和解，兩造締約期間，訴外人劉積瑄
      始終佯稱律師，取得甲○○之信任，使之放下戒心相信劉
      某會遵照雙方私下口頭約定協助處理彰化銀行對岡山公司
      之不良債權和解事宜，致未要求將有關彰化銀行不良債權
      處理事宜明文納入協議書內。
（二）被上訴人一面與甲○○簽訂協議書達成債務清償和解並收
      取支票，一面卻查封岡山公司價值新台幣（下同）9千2百
      餘萬元之機器設備，而無視於之前之承諾，足見被上訴人
      自始即無意出售不良債權予甲○○來達成和解，則甲○○
      依民法第92條以被詐欺而撤銷錯誤之意思表示，自屬有據
      。
（三）系爭協議書固未明文禁止被上訴人對岡山公司之財產為強
      制執行，但依據兩造間之書函及同意書內容可知，兩造已
      同意在系爭協議書效力範圍內，不變動系爭機器設備之權
      利狀態，則被上訴人即負有不發動執行程序之義務，亦即
      使甲○○取得未受查封執行債權之義務，其違反契約義務
      逕行查封系爭機器，開啟債權人強制執行系爭信託財產之
      先例，對於甲○○所受託管之信託財產已造成無法回復不
      能補正之重大瑕疵，其履行債務即屬未依債之本旨，且係
      可歸責於債務人事由所致，甲○○自得主張同時履行抗辯
      ，並依民法第227條第1項規定解除契約。
（四）本件應以甲○○自訴被上訴人所涉詐欺刑事案件審理為依
      據，原審逕為審判，實屬不當。
（五）兩造間之基礎原因關係既已消滅，自無給付票款義務，亦
      無給付違約金之義務。
參、證據：除援用原審提出立證方法外，聲請向臺灣高雄地方法
    院民事執行處函詢該院92年執字第29453號之執行標的物是
    否另遭他人聲請強制執行及調閱該卷？並聲請訊問證人林錦
    柱。
乙、被上訴人方面：
壹、聲明：上訴駁回。
貳、陳述：除與原判決記載相同部分，茲予引用外，補稱略以：
（一）伊並不知甲○○係岡山公司之信託登記人，且甲○○無法
      提出信託登記書、授權書或足證為岡山公司受託人或代理
      人身分之文件，致原本預訂於民國（下同）92年5月30日
      與岡山公司所簽署「債務清償契約書」及完成清償計劃無
      法達成。嗣後甲○○表示願以個人身分向伊購買系爭債權
      ，經伊同意，但要甲○○在處理岡山公司之廠房及其內機
      器設備完畢後仍有剩餘之機器設備時，應交由伊處分作為
      報酬，故雙方於92年6月6日簽署買賣債權之協議書，並由
      甲○○以個人名義出具同意書（原審被證3）予伊，是系
      爭協議書之當事人為甲○○而非岡山公司，交易標的為伊
      對岡山公司之債權。至該同意書乃屬另一法律關係，須視
      甲○○處理岡山公司廠房及機器後之情形而定。
（二）伊因發現岡山公司原設定動產抵押權予彰化銀行之機器設
      備中，一部分抵押權存續日期過期，伊對該等機器有期待
      利益，為保全債權及防止岡山公司於兩造協議履行期間、
      上訴人尚未受讓債權前任意處分，因而聲請查封，並僅針
      對動產抵押權存續期間過期之機器為之，此對上訴人並無
      不利益，亦保障其日後受讓債權後得享有之權利，故上訴
      人指稱伊有不完全給付，據以主張解除契約，自無理由。
（三）本件上訴人有先為給付買賣價金及支付全部稅捐之義務，
      故其主張同時履行抗辯，為不可採。又本件尚未由伊為給
      付，並無不完全給付之情事。本件買賣標的為債權，依社
      會一般觀念，並無不能給付履行之情事，故上訴人主張因
      岡山公司之機器設備被伊查封，而陷於不能履行或履行無
      實益之給付不能，亦不足採。
參、證據：除援用原審提出立證方法外，補提動產擔保交易（動
    產抵押）登記申請書、動產擔保交易登記標的物明細表。
丙、本院依職權聲請調閱原審法院93年度自更(一)字第22號被告蓋
    迪等人詐欺案刑事卷。
    理  由
一、按民法第275條規定連帶債務人中之一人受確定判決，而其
    判決非基於該債務人之個人關係者，為他債務人之利益亦生
    效力，故債權人以各連帶債務人為共同被告提起給付之訴，
    被告一人提出非基於其個人關係之抗辯有理由者，對於被告
    各人即屬必須合一確定，自應適用民事訴訟法第56條第1項
    之規定（參見最高法院33年上字第4810號判例意旨），被上
    訴人本於票據法律關係請求甲○○與乙○○連帶給付票款，
    其訴訟標的對於共同訴訟人甲○○、乙○○必須合一確定，
    則甲○○之上訴行為係為有利於共同訴訟人之行為，依民事
    訴訟法第56條第1項規定，上訴效力及於共同訴訟人乙○○
    。次按民事訴訟法第182條第1項固規定訴訟全部或一部之裁
    判，以他訴訟之法律關係是否成立為據者，法院得命在他訴
    訟終結前，中止訴訟程序。但為本訴訟先決問題之法律關係
    是否成立，在本訴訟法院本可自為裁判，若因中止訴訟程序
    當事人受延滯之不利益時，仍以不中止訴訟程序為宜（參見
    最高法院30年抗字第105號判例意旨），本件有關甲○○是
    否受被上訴人之詐欺而為意思表示，屬本院可自為裁判之範
    圍，自無停止本件訴訟程序之必要，核先敘明。
二、被上訴人起訴主張：伊前於91年12月10日受讓訴外人大眾商
    業銀行股份有限公司（下稱大眾銀行）對岡山公司之借款債
    權168,618,267元，其後甲○○於92年3、4月間，向伊表示
    願以33,723,653元（即上開借款債權額之20%）購買該債權
    ，故兩造於92年6月6日簽署協議書，雙方除確認大眾銀行已
    將對於岡山公司之借款債權、抵押權讓與伊，截至92年6月6
    日止，貸款本金餘額為168,618,267元外，並約定甲○○以
    33,723,653元向伊購買前開借款債權，並應交付面額100萬
    元之即期支票及發票日為92年8月29日，面額32,723,653元
    之支票予伊，伊則應於上開支票兌現及甲○○支付相關稅捐
    後，將上開借款債權讓與甲○○，又如甲○○交付之支票2
    紙如有未兌現者，伊得不解除契約，請求甲○○給付價金及
    懲罰性違約金1,000萬元。詎甲○○背書轉讓交付之兩紙支
    票（發票人為乙○○），僅面額100萬元之支票兌現，另面
    額32,723,653元支票，經提示後遭退票，爰依系爭協議書第
    5條約定，請求判決命甲○○給付違約金1,000萬元及自起訴
    狀繕本送達翌日起至清償日止之法定利息，並依票據法律關
    係請求甲○○、乙○○連帶給付票款32,723,653元及自92年
    8月29日起至清償日止按年息6%計算之利息等語。
    （原審就被上訴人請求甲○○給付違約金部分，判決准許
    650萬元本息，就請求甲○○、乙○○連帶給付票款部分，
    判決全部准許，甲○○不服提起上訴，被上訴人就敗訴部分
    未據聲明不服，已告確定）
三、上訴人則以：甲○○為執行信託業務之專業律師，岡山公司
    於86年間將該公司全部物業，信託並移轉所有權予甲○○，
    並授予其對外處理該公司債務及全權管理處分該等物業之權
    限。而甲○○自受託處理岡山公司之管理經營處分與收益後
    ，已陸續清償該公司的銀行債務與民間債務，所餘主要資產
    為岡山公司廠房所在之土地約19公頃與相關煉鋼設備，而岡
    山公司尚積欠主要債權銀行（即第一順位抵押權人）彰化銀
    行約23億元。嗣92年2月初，訴外人劉積瑄透過甲○○之友
    張秀政介紹，主動向甲○○說明被上訴人已向大眾銀行買受
    對於岡山公司之債權與抵押權，要求甲○○本於岡山公司資
    產受託人之地位買回前揭債權與抵押權，為甲○○所拒。然
    訴外人劉積瑄自稱為代表被上訴人之律師，與甲○○之兄有
    大學同窗之誼，且為甲○○之學長，並稱與彰化銀行的董事
    長與總經理非常熟悉，保證能幫助岡山公司向彰化銀行承購
    該23億元之債權，並利用各種方法，讓甲○○誤信其確有能
    力幫助岡山公司向彰化銀行承購第一順位債權，故甲○○乃
    於92年6月6日在康德法律事務所與劉積瑄等人簽署系爭協議
    書，並應劉積瑄之要求，簽署一份岡山公司的機器設備無償
    贈與聲明書給被上訴人。惟甲○○亦恐劉積瑄無法於3個月
    內協助居間承買彰化銀行之債權，故於協議書內特別約定給
    付100萬元之少量定金，尾款則約定於簽約後約3個月（同年
    8月29日）始行給付。詎料被上訴人兌領簽約金100萬元之支
    票後，竟持該協議書所約定出售予甲○○之債權，向台灣高
    雄地方法院民事執行處聲請強制執行岡山公司之財產，甲○
    ○至此始知被騙，並於同年8月18日、27日函知被上訴人撤
    銷其意思表示，又甲○○為岡山公司資產受託人，依法為該
    公司所有資產之形式所有權人，向被上訴人購買前開債權，
    其目的即在於避免岡山公司之財產遭被上訴人追索或強制執
    行，被上訴人自始無出售債權之意，以詐術使甲○○簽訂系
    爭買回債權之協議書後，復於協議履行期間內，強制執行債
    務人岡山公司之財產，其無意依照協議書內容為給付甚明，
    縱然被上訴人並無詐欺之意思，惟被上訴人在履約期間內已
    嚴重破壞依照協議書內容所應為之給付，應屬可歸責於被上
    訴人之事由致不完全給付且不能補正，自得依給付不能之規
    定解除契約，是被上訴人請求甲○○懲給付罰性違約金，為
    無理由，以及違約金顯然過高，請求酌減。至乙○○係相信
    劉積瑄保證協助甲○○收買彰化銀行債權之詞始簽發支票交
    付甲○○，故乙○○係受詐欺而簽發系爭支票，自得依票據
    法第13條但書之規定拒絕給付票款等語，資為抗辯。
四、兩造不爭之事實：
（一）被上訴人91年12月10日受讓訴外人大眾銀行對岡山公司之
      168,618,267元借款債權。
（二）上訴人甲○○受岡山公司之信託於92年4月8日致函被上訴
      人表示願以33,723,653元購買被上訴人向訴外人大眾銀行
      買受之岡山公司168,618,267元借款債權。嗣被上訴人與
      上訴人甲○○於92年6月6日合意由上訴人甲○○以
      33,723,653元向被上訴人購買前揭168,618,267元借款債
      權，並簽立協議書。
（三）依系爭協議書約定，買賣價款之給付，由上訴人甲○○於
      簽訂協議書時交付支票2紙（發票人為乙○○，發票日各
      為92年6月6日、92年8月29日，票面金額分別為100萬元、
      32,723,653元）。上開票據均經上訴人甲○○背書，票面
      金額100萬元之支票被上訴人已於92年6月9日提示後兌領
      完畢，另票面金額32,723,653元之支票則於被上訴人提示
      後因存款不足遭退票。
（四）被上訴人於92年6月27日具狀聲請台灣高雄地方法院民事
      執行處查封岡山公司位於高雄縣岡山鎮○○○路1號廠房
      內之機器設備等財產，並於同年8月13日具狀向該執行法
      院聲請准予暫緩繳交鑑定費。
（五）上訴人甲○○於92年8月18日發函被上訴人為撤銷買賣契
      約之意思表示並限期返還價金、票據及損害賠償，被上訴
      人則於同年8月28日以台北民權郵局第2670號存證函信回
      覆。
      以上之事實，有協議書、大眾銀行讓與不良債權與被上訴
      人之讓渡書、支票及退票理由單、植根法律事務所92年8
      月18日律師函、民事強制執行聲請狀、聲請狀、高雄地方
      法院民事執行處函、存証信函等件在卷可按（見原審卷(一)
      第8-15、264-266、16-18、19-23、24-30、31-40頁），
      且為兩造所不爭執，堪信為真。
五、兩造爭執之要點：
（一）被上訴人是否知悉甲○○是以岡山公司之受託人身分，出
      面與被上訴人訂立系爭協議書，達成以借款債權之二成金
      額清償債務之和解契約？
（二）甲○○向被上訴人所為購買系爭借款債權之意思表示，是
      否受被上訴人及訴外人劉積瑄詐欺所致，甲○○以受詐欺
      為由撤銷上開意思表示有無理由？
（三）被上訴人就系爭協議書所表彰之買賣契約有無不完全給付
      之情事，甲○○以被上訴人有不完全給付之情事為由解除
      契約，拒付餘欠買賣價金、違約金有無理由？
（四）被上訴人是否惡意取得系爭支票，發票人乙○○得否依票
      據法第13條但書以其與被上訴人前手（即甲○○）之抗辯
      事由，對抗被上訴人？
（五）被上訴人請求甲○○給付違約金是否過高？
六、法院之判斷：
（一）甲○○以個人名義向被上訴人購買前開岡山公司對大眾銀
      行之借款債權，尚難認被上訴人知悉其係以岡山公司受託
      人身分，與被上訴人訂立之清償債務和解契約。
   1、甲○○辯稱伊係岡山公司之全部物業受託人，基於信託關
      係為清償岡山公司之債務，而與被上訴人簽訂系爭協議書
      ，買回債權人之債權與抵押權，以避免被債權人追索及財
      產被強制執行之風險云云，並提出信託契約書影本一份及
      92年4月8日致函被上訴人函一份為証（見原審卷(一)第68-7
      6、79頁）。
   2、按解釋契約，固須探求當事人立約時之真意，不能拘泥於
      契約之文字，但契約文字業已表示當事人真意，無須別事
      探求者，即不得反捨契約文字而更為曲解（參見最高法院
      17年上字第1118號判例要旨），觀之被上訴人與甲○○所
      訂立之系爭協議書內容，係由甲○○以33,723,653元向被
      上訴人購買對於岡山公司之168,618,267元之借款債權，
      並無文字記載足認係以岡山公司之受託人身分與被上訴人
      所訂之清償岡山公司債務之和解契約。
   3、次查，甲○○固曾於92年4月8日致函被上訴人時，表示係
      岡山公司之受託人，為代理當事人願購買前開借款債權，
      此為被上訴人所不爭，但被上訴人於同月18日亦致函甲○
      ○表示「…將儘速提供和解契約草案及相關附件供貴大律
      師轉呈貴當事人卓參並惠予同意，並於92年5月30日前完
      成簽署契約及相關附件並給付價金等事宜」，復於同年5
      月8日、5月28日檢送岡山公司與被上訴人之債務清償契約
      書、附件清單、董事會議事錄、簽到頁及授權書等件與甲
      ○○，此有兩造均不爭執之被上訴人之前開信函在卷可稽
      （見原審卷(一)第77、78、155頁），並有債務清償契約書
      影本在卷（見原審卷(一)第167-170頁），觀之該債務清償
      契約係以岡山公司為契約當事人，甲○○為代理人，載明
      係清償債務，以及該債務清償契約並未經完成簽署，嗣後
      於92年6月6日由甲○○與被上訴人簽訂協議書，契約內容
      僅約定由甲○○買受系爭借款債權，據此實難認甲○○係
      以岡山公司受託人身分為清償債務所訂之和解契約。
   4、再按依信託法第4條第1項規定，以應登記或註冊之財產權
      為信託者，非經信託登記，不得對抗第三人，岡山公司之
      不動產已信託登記在王大進名下，有土地登記謄本可按（
      見原審卷1第302、314頁），並經証人黃喜男在原審到庭
      証稱伊以法定代理人身分將公司財產信託給涂錦樹，但是
      信託登記時，受託人名義非涂錦樹，而是登記為由涂錦樹
      另行指定之第三人王大進等語在卷（見原審卷(一)第239頁
      ），而依據甲○○所稱伊與岡山公司之信託契約第9條約
      定受託人得指定第三人為信託財產登記名義人，乃於86年
      9 月26日與王大進簽訂信託暨投資契約，依約伊可請求王
      大進就信託標的進行投資，而為擔保王大進之債權如期受
      償，伊同意就受託之岡山公司信託財產，再信託予王大進
      作為擔保，而為減免土地登記手續，伊取得岡山公司同意
      ，直接由岡山公司將信託財產之不動產部分信託登記予王
      大進，並提出信託既投資契約書為証（見原審卷(一)第294-
      296頁），顯然甲○○與岡山公司、王大進就岡山公司之
      信託財產另有其他之內部約定，則依前開法律規定，岡山
      公司之財產既未經信託登記予甲○○，即不得持以對抗身
      為第三人之被上訴人。甲○○並未舉証証明被上訴人明確
      知悉伊為岡山公司信託財產之受託人，則其以本人名義與
      被上訴人訂立系爭購買岡山公司借款債權之契約，自難遽
      認係替岡山公司所訂之清償債務和解契約。
（二）甲○○向被上訴人所為購買系爭借款債權之意思表示，尚
      難認係受被上訴人及訴外人劉積瑄詐欺所致，甲○○以受
      詐欺為由撤銷上開意思表示，為無理由。
   A、按「因被詐欺或被脅迫而為意思表示者，表意人得撤銷其
      意思表示。」固為民法第92條第1項所明定，惟前揭條文
      所謂之詐欺，必詐欺行為人有使他人陷於錯誤，故意示以
      不實之事，令其因錯誤而為意思表示者，始足當之；主張
      被詐欺而為表示之當事人，應就此項事實負舉證之責任。
     （最高法院56年台上字第3380號、44年台上字第75號判例
      參照）。甲○○辯稱伊受及訴外人劉積瑄（即被上訴人顧
      問）詐欺而為購買系爭168,618,267元借款債權之意思表
      示，無非以訴外人劉積瑄保證能幫助岡山公司向彰化銀
      行承購23億元之借款債權，訴外人劉積瑄不具我國律師
      資格卻利用律師之頭銜取信於上訴人甲○○，致伊本於契
      約當事人之立場相信劉積瑄具專業能力及執業所應有之律
      師倫理而與之洽商協議事宜，並相信被上訴人會依劉積瑄
      事前與上訴人甲○○所洽談之清償條件履約，增強伊與被
      上訴人簽約之意願，故於92年間與被上訴人簽署系爭協議
      書，並舉證人張昭昉及提出切結書（原審卷(一)第263頁）
      為証，惟查：
      (1)、證人張昭昉（即甲○○的司機兼隨從）雖到庭證稱：
          「（曾經目睹劉積瑄跟上訴人甲○○見面嗎？幾次？
          ）一次，在俱樂部：：甲○○與劉積瑄約在那裡見面
          ，他們在那裡喝酒、唱歌沒特別談什麼事：：後來劉
          積瑄先走，甲○○就送他：：送到地下室門口後，
          錦樹有告訴劉積瑄說學長那彰銀的事就麻煩你了，劉
          積瑄說沒問題，之後劉積瑄就上樓走了。」（原審卷
          (一)第246頁）等語，惟依證人證言所稱，當日甲○○
          與劉積瑄未特別談什麼事，自難僅憑證人耳聞甲○○
          與劉積瑄泛稱「學長那彰銀的事就麻煩你了」、「沒
          問題」等語，遽指訴外人劉積瑄確有向甲○○為保證
          購買彰化銀行債權之事。
      (2)、次查，依據岡山公司法定代理人黃喜男在原審之証詞
          ：「不是，我當時願意以二成之價格買回原告對岡山
          公司債權，是曾想過併行將彰化銀行債權一起處理就
          更好，但是彰化銀行債權買回一事，與本件究竟不同
          ，我當時同意將原告債權買回的想法是能先處理就先
          處理，並沒有一定要將彰化銀行債權買回後，才買原
          告的債權，我當時沒有指示涂律師一定要先買彰銀債
          權，才處理原告債權。當時向原告買回之1億6千多萬
          元之借款債權是已經決定的，；，」等語（見原審卷
          (一)第240頁），岡山公司在當時即已知悉是否能買回
          彰銀之債權並不確定，但已決意要買回被上訴人公司
          之債權，顯與甲○○所辯係為買回彰銀債權才去向被
          上訴人買回前揭借款債權不符。
      (3)、關於甲○○所出具之切結書（見原審卷(一)第263頁）
          ，証人黃喜男證稱：「我確實有叫他（即上訴人錦
          樹）寫切結書，是在岡山鋼鐵公司財產被扣押拍賣之
          後的事，因為當時我認為我信託律師處理公司之財
          產結果還被扣押拍賣，而且當時律師也曾說彰銀債
          權可能3成可以買回，結果搞成這樣我很憤怒，我甚
          至叫律師退出信託不用再處理公司的事，但是錦
          樹說他會處理，所以我也同意，由他繼續處理，但我
          叫他寫切結書，請他保證可以買回彰銀債權，否則要
          自付業已給付被上訴人的100萬元。」等語（見原審
          卷(一)第242頁），足見切結書確係黃喜男要求甲○○
          出具，但時間應係在92年6月9日甲○○支付100萬元
          價款及92年6月27日被上訴人具狀聲請台灣高雄地方
          法院民事執行處查封岡山公司之機器設備等財產之後
          。另參酌系爭切結書所載日期（即92年5月8日）較系
          爭協議書簽訂之日早約1個月，斯時兩造就價金之總
          數、給付之方式尚屬未明，第1期款是否給付100萬元
          並未議定，而甲○○亦無給付100萬元之事，如切結
          書果係甲○○於92年5月8日出具，則依黃喜男前開証
          言，斷無叫甲○○寫切結書「要一併處理彰銀債權，
          否則要自行負擔已經付的100萬元」之理，是甲○○
          所提之切結書與其自認事實相悖，不足為採。其上開
          辯解，自非可採。
      (4)、再查，甲○○分別89年8月18日、同年月27日致函被
          上訴人（原審卷(一)第100-108頁），並無隻字片語提
          及訴外人劉積瑄以保證可促令彰化商業銀行出售其對
          岡山公司債權之事詐欺甲○○致其陷於錯誤而買受借
          款債權等情事，自難認甲○○所辯買受系爭借款債權
          時外人劉積瑄有為上開保證屬實。
      (5)、至甲○○上訴後另辯稱兩造在協商簽訂協議書時，伊
          已表明岡山公司之機器設備係為處分作為抵繳土地增
          值稅之用，如仍有剩餘，伊同意由被上訴人處分，處
          分所得作為被上訴人處理之報酬，並書立同意書，而
          此交易條件不僅係屬契約之一部，且係屬契約之要素
          ，未料被上訴人一面與伊簽約出售系爭借款債權，並
          收取二張支票，一面卻查封伊所託管價值九千二百餘
          萬元之岡山公司機器設備，顯然自始即無出售系爭借
          款債權之意，應屬詐欺云云。然查，依據甲○○所出
          具之同意書內容（見原審卷(一)第80頁），載明座落高
          雄縣岡山鎮○○○路一號之廠房及廠房內之機器設備
          係屬岡山公司所有，已設定第一順位抵押權予彰銀，
          於岡山公司處分不動產時該機器設備用以抵充土地增
          值稅，如有剩餘，甲○○同意由被上訴人逕行處分，
          處分所得作為被上訴人之報酬，則就岡山公司之廠房
          內之機器設備，被上訴人即有期待利益可言，而依據
          動產擔保交易登記申請書所載，有部分機器設備之動
          產擔保有效期間自83年2月14日至92年2月14日止，有
          部分為84年1月17日至93年1月17日止（見外放執行卷
          、原審卷(二)第68-71頁），則動產擔保抵押權在期限
          屆滿而消滅時，如遭岡山公司任意處分，被上訴人之
          上揭期待利益即將受損，故被上訴人在甲○○尚未付
          清買賣價金之前，行使債權人之權利，聲請強制執行
          予以查封，尚難認係屬詐欺。
      (6)、又所謂因被詐欺而締定買賣契約者，係指買賣契約之
          一方，為達與他方買賣之目的，以詐術使他方陷於錯
          誤，故意示以不實之事，令其因錯誤而為意思表示而
          言，是所謂因被詐欺而為買賣，仍須詐欺行為人之詐
          欺與被詐欺人之陷於錯誤，以及雙方之買賣，三者間
          有因果關係存在，始足成立。而買賣契約之內容，其
          形成或不免受周遭環境及經濟機能等客觀因素之影響
          ，但最後均係取決於當事人主觀上自由之意思與判斷
          ，祗須雙方互相表示同意，即可成交，涂錦樹所稱
          訴外人劉積瑄不具我國律師資格縱屬實情，惟訴外人
          劉積瑄是否具我國律師資格，非契約之要素，與被上
          訴人之履約能力及意願無涉，與甲○○決定締約與否
          尤無因果關係存在，是其辯稱訴外人劉積瑄不具我國
          律師資格，佯稱具律師身分而與甲○○洽談系爭協議
          書內容自屬有瑕疵云云，亦無足取。
   B、綜上，甲○○就其所為買受被上訴人對岡山公司
      168,618,267元借款債權之意思表示係受詐欺所致之有利
      於己之事，既未舉證以實其說，是其執以撤銷92年6月6日
      所為之買賣協議之意思表示，於法即有未合，要無可採。
（三）被上訴人就系爭協議書所表彰之買賣契約並無不完全給付
      之情事，甲○○以被上訴人有不完全給付之情事為由解除
      契約，拒付餘欠買賣價金、違約金為無理由。
  １、按「甲方（即被上訴人）於下列二條件均成就後，應轉讓
      本約債權與乙方（即上訴人甲○○，依英譯本之文字以觀
      協議書載所載之甲方為誤繕）：：１乙方依本協議書第二
      條約定所交付之支票完全兌現；及２乙方支付申方因本協
      議書所生之全部稅捐。」固為系爭協議書第4條所明定，
      惟依前揭約定意旨以觀，所謂「甲方於下列二條件均成就
      後，應轉讓本約債權與乙方」僅在約定出賣人應於何時為
      特定168,618,267元借款債權之讓與行為，並非以將來不
      確定事實決定買賣契約效力之發生與否，是上開規定非屬
      停止條件，合先說明。
  ２、次按債權者，非直接管領物之權利，而係特定人得請求特
      定人為特定行為之法律關係，債權人因請求權之發動而獲
      得給付利益。本件被上訴人雖於92年6月27日具狀聲請台
      灣高雄地方法院民事執行處查封強制執行岡山公司廠房內
      之機器設備等財產，並經該院以92年度執字第29453號強
      制執行事件受理，然上開強制執行程序，嗣有強制執行第
      50條之1之情形，經執行法院撤銷查封，並視為撤回對查
      封標的之執行，被上訴人對訴外人岡山公司之借款債權未
      因該強制執行程序獲償一節，有兩造不爭執其真正之台灣
      高雄地方法院民事執行處93年4月1日所為之92年度執字第
      29453號民事裁定附上訴人所提之92年度執字第37665號執
      行事件案卷節本可稽。再按，不完全給付係指債務人已為
      給付，而其給付不符債之本旨，本件系爭協議書第1條第2
      項固明載「本約債權由甲方（即被上訴人）按債權現況轉
      讓予乙方（即上訴人甲○○）」等語，惟被上訴人對岡山
      公司所享有之借款債權既未因強制執行程序受償分文而發
      生變動，亦未因被上訴人前於92年6月27日聲請查封強制
      執行岡山公司之機器設備等財產一事，受有折損，是被上
      訴人出售與上訴人甲○○之上開借款債權，自無不完全給
      付且不能補正之情事，甲○○辯稱被上訴人負有使伊取得
      未受查封執行債權之義務、其得依給付不能之規定解除系
      爭借權買賣契約云云，自屬無據。
  ３、次查，本件系爭協議書係以移轉債權為標的之「債之契約
      」，系爭協議書（即債之契約）成立之後，契約債務人（
      即被上訴人）僅負有移轉債權予契約債權人（即上訴人甲
      ○○）之義務，亦即以債權讓與為其履行債務之方法，此
      與債權讓與契約發生效力時，債權即行移轉於相對人之準
      物權契約，尚屬有間；從而，被上訴人於甲○○依約全數
      清償買賣價款之前，並無讓與前開借款債權之義務，且亦
      無讓與之事實，則被上訴人仍為前揭168,618,267元債權
      之債權人，而系爭協議書復未明文禁止被上訴人對岡山公
      司之財產為強制執行，從而，被上訴人本於債權人之地位
      查封債務人之財產追償，於法、於約均無不合，甲○○辯
      稱被上訴人之行為違背交易目的、誠信原則及和解互相讓
      步之精神云云，尚不足採。
  ４、至甲○○辯稱系爭協議書乃伊基於岡山公司受託人之地位
      ，本於清償岡山公司所信託財產債務之目的而與被上訴人
      簽訂，買回債權人之債權與抵押權用以避免被債權人追索
      與財產被強制執行之風險云云，僅涉甲○○訂立買賣契約
      之動機如何，其既未將動機表明於契約，並以之為契約成
      立之條件，則縱被上訴人對岡山公司之財產聲請強制執行
      ，使甲○○受託管理處分之信託財產產生嚴重的瑕疵，須
      花費更大的管理成本費用來處理岡山公司債權人之不良債
      權各節確屬實情，對於系爭買賣契約之效力亦不生影響。
   5、至甲○○另辯稱被上訴人於和解過程中惡意違約查封系爭
      機器設備，開啟債權人強制執行岡山公司信託財產之先例
      ，造成不能回復之重大瑕疵，伊對此主張同時履行抗辯云
      云。惟依前所述，甲○○並無法証明被上訴人明知系爭協
      議書係為清償岡山公司之債務而為之和解契約，用以避免
      其他債權人追索及強制執行，且依系爭協議書第4條明定
      ，甲○○有先為給付買賣價金、及支付全部稅捐之義務，
      被上訴人始有移轉讓與借款債權之義務，在甲○○付清價
      金之前，被上訴人仍為系爭借款債權之權利人，甲○○就
      權利人之行為，尚難指為係不完全給付，亦無同時履行抗
      辯權可言。
（四）被上訴人非屬惡意取得系爭票據，上訴人乙○○不得以其
      與被上訴人前手（即涂錦樹）之抗辯事由，對抗被上訴人
      拒絕付款：
      本件被上訴人係因系爭買賣契約之簽訂經有處分權人甲○
      ○背書轉讓取得乙○○所簽發之系爭支票2紙（票面金額
      分別為1,000,000元、32,723,653元），而甲○○簽訂系
      爭契約非受被上訴人或訴外人劉積瑄詐欺所致，已如前述
      ，從而，被上訴人請求甲○○、乙○○依票載文義負責洵
      屬有據。乙○○就被上訴人究如何對伊施用詐術致其陷於
      錯誤而簽發系爭支票、被上訴人以何惡意之方式取得系爭
      支票、及伊與被上訴人前手（即甲○○）究有何抗辯事由
      ，可得依票據法第13條但書之規定對抗被上訴人等有利於
      己之事實，俱未舉證以實其說，徒以：伊係堅信訴外人劉
      積瑄保證協助甲○○收買彰化銀行債權之詞始簽發支票交
      付甲○○，故伊亦係受詐欺而簽發系爭支票云云，尚無可
      採。
（五）綜上所述，甲○○未依約定清償期給付買賣價金，顯有違
      約情事，從而，被上訴人依系爭協議書第5條「依本約第
      二條交付之任何一張支票屆期未獲兌現，：：甲方（即被
      上訴人）亦得不解除契約，全部債務即新台幣仟佰柒
      拾貳萬仟陸佰伍拾元整視為立即到期，甲方除得立即
      請求尚未給付之價金外，並得請求乙方賠償新台幣壹仟萬
      元整之懲罰性違約金。」之約定，請求甲○○給付餘欠之
      價金，並請求其賠償遲延給付之懲罰性違約金，即無不合
      。又甲○○為清償系爭協議書之買賣價金而背書轉讓予被
      上訴人持有之系爭面額32,723,653元之支票（發票人為乙
      ○○），經被上訴人提示未獲兌現，是被上訴人依票據之
      法律關係，訴請發票人乙○○、背書人甲○○連帶給付票
      款32,723,653元，並自支票發票日（即92年8月29日）起
      至清償日止，按年息6%計算之利息，洵屬有據，應予准許
      。
（六）末按當事人約定契約不履行之違約金過高者，法院固得依
      民法第252條以職權減至相當之數額，惟是否相當仍須依
      一般客觀事實、社會經濟狀況及當事人所受損害情形，以
      為酌定標準，而債務已為一部履行者，亦得比照債權人所
      受利益減少其數額，最高法院著有49年台上字第807號判
      例可參照，本院參諸社會經濟狀況、並審酌被上訴人與甲
      ○○買賣系爭借款債權之客觀事實、被上訴人並未解除契
      約而仍請求履行契約所可獲之利益為33,723,653元，以及
      甲○○已給付價款1,000,000元、被上訴人尚未履行轉讓
      系爭債權之契約義務，所受損害有限等情，認系爭契約違
      約金以3,300,000元為當，逾此部分之請求不應准許。
七、綜上，被上訴人請求甲○○給付違約金3,300,000元及自起
    訴狀繕本送達翌日（即92年9月30日）起至清償日止按年息
    5%計算之利息，請求甲○○與乙○○連帶給付32,723,653元
    及自92年8 月29日起至清償日止按年息6%計算之利息，應予
    准許，原審就前開應予准許部分，所為甲○○、乙○○敗訴
    之判決，並無不合，甲○○、乙○○上訴指摘原判決此部分
    不當，求予廢棄改判，為無理由，至於就被上訴人請求違約
    金不應准許部分，原審所為甲○○敗訴之判決，尚有未洽，
    此部分甲○○上訴指摘原判決不當，求予廢棄改判，為有理
    由。
八、本件事證已臻明確，兩造其餘攻擊、防禦方法及所為之立證
    ，經本院詳加審核後，認與判決結果不生影響，無庸逐一論
    述，併予敘明。
據上論結，本件上訴為一部有理由、一部無理由，依民事訴訟法
第449條第1項、第450條、第79條、第85條第1項前段，判決如主
文。
中　　華　　民　　國　　94　　年　　6 　　月　　1 　　日
 　　　　　　　　民事第十五庭   審判長法　官  許正順
                                      法  官  鍾任賜
　　　　　　　　　　　　　　　　      法  官  張  蘭
正本係照原本作成。
如不服本判決，應於收受送達後二十日內向本院提出上訴書狀，
其未表明上訴理由者，應於提出上訴後二十日內向本院補提理由
書狀（均須按他造當事人之人數附繕本）上訴時應提出委任律師
或具有律師資格之人之委任狀；委任有律師資格者，另應附具律
師資格證書及釋明委任人與受任人有民事訴訟法第四百六十六條
之一第一項但書或第二項（詳附註）所定關係之釋明文書影本。
中　　華　　民　　國　　94　　年　　6 　　月　　2 　　日
                                      書記官  應瑞霞
附註：
民事訴訟法第四百六十六條之一（第一項、第二項）：
對於第二審判決上訴，上訴人應委任律師為訴訟代理人。但上訴
人或其他法定代理人具有律師資格者，不在此限。
上訴人之配偶、三親等內之血親、二親等內之姻親，或上訴人為
法人、中央或地方機關時，其所屬專任人員具有律師資格並經法
院認為適當者，亦得為第三審訴訟代理人。
